臺灣高等法院臺南分院民事判決　　93年度重上字第38號
　上　訴　人　中華醫事學院
　法定代理人　戊○○
　訴訟代理人　王奕棋　律師
　　　　　　　許世烜　律師
　複代 理 人　許世　律師
　參　加　人　永青營造工程股份有限公司
　法定代理人　辛○○
　訴訟代理人　楊水柱　律師
　被上 訴 人　弘大易有限公司
　法定代理人　丁○○
　訴訟代理人　王炯棻　律師
　　　　　　　黃永隆　律師
上列當事人間請求清償債務事件，上訴人對於中華民國93年3月
24日臺灣臺南地方法院92年度重訴字第362號第一審判決提起上
訴，本院於94年3月29日言詞辯論終結，判決如下：
    主    文
上訴駁回。
第二審訴訟費用由上訴人負擔。參加訴訟費用由參加人負擔。
    事    實
甲、上訴人方面：
  一、上訴聲明：
    (一)原判決關於命上訴人給付被上訴人新台幣（下同） 800萬
      元及利息，及命上訴人負擔訴訟費用暨准被上訴人供擔保
      得假執行之宣告均廢棄。
    (二)右廢棄部分，被上訴人在第一審之訴及假執行之聲請均駁
      回。
    (三)訴訟費用由被上訴人負擔。
　二、陳述：除引用在第一審之陳述外，補稱：
    (一)本件被上訴人主張其於92年4月11日與訴外人永青營造工
      程股份有限公司（以下簡稱永青公司）及訴外人瑞懿營造
      有限公司（以下簡稱瑞懿公司）共同簽訂債權轉讓同意書
      ，約定由永青公司將其承包上訴人學校科技大樓建築工程
      款中之800萬元債權讓與予被上訴人，而代為清償瑞懿公
      司積欠被上訴人之債務；被上訴人並於92年8月22日以存
      證信函通知上訴人關於彼等債權讓與之事實，而請求上訴
      人清償債務云云。然被上訴人上開主張於法不合，被上訴
      人請求上訴人應清償債務，並無理由，茲提起上訴。
    (二)按所謂債權讓與者，乃以移轉特定債權為標的之契約。債
      權讓與係屬於處分行為，故讓與人必須確實有債權存在，
      且就該債權有處分之權限。「孫森焱先生著民法債篇總論
      （91年8月修訂版）下冊第941頁參照」。因此，讓與人之
      債權苟尚未發生，因無債權存在，自無從讓與其債權，其
      與受讓人間所訂債權讓與契約，自不生效力。
      1.查上訴人固與永青公司間訂有「中華醫事學院科技教學
        大樓建築工程合約書」（以上簡稱工程合約書），由永
        青公司承纜上訴人之工程，然按定作人給付承攬報酬之
        義務，並非於訂立承攬契約後即存在，必須先由承攬人
        完成一定工作後，定作人始有給付之義務（民法第490
        條第1項）。經查，永青公司對上訴人之工程款請求權
        ，依工程合約書第三條「付款辦法」約定：「本工程付
        款辦法依本合約所附工程投標須知規定辦理。一、每期
        估驗乙方應檢附主要工程進度成果照片及估價單。二、
        乙方領款所用之印鑑，應與本合約印鑑相符」，另按工
        程投標須知第十六條付款辦法，將應付工程款分為二十
        三期，由承攬人完成各期工程後，依工程合約書第三條
        規定檢附相關照片估價單及蓋用領款印鑑後，上訴人始
        應給付各該期工程款予承攬人。則永青公司對上訴人之
        各期工程款債權，係依照永青公司依合約完成各期工程
        進度，以及完成合約請款手續後，各期各別獨立發生，
        並非上訴人與永青公司訂立工程合約後，即對永青公司
        負有債務（例如：永青公司若中途放棄而停工，停工後
        之各期債權當然不發生、不存在）。
      2.被上訴人主張其受讓永青公司對上訴人之800萬元債權
        之日為訂立債權讓與契約之日即92年4月11日，則讓與
        人永青公司必須於92年4月11日，已經對上訴人取得800
        萬元債權，永青公司始有權處分該債權，將該債權讓與
        予被上訴人。上訴人否認永青公司於92年4月11日對上
        訴人有800萬元工程款債權存在。按主張有利於己之事
        實者，應負舉證責任。主張權利存在之當事人，自應就
        該權利發生之事實，負舉證責任。被上訴人主張受讓債
        權，自應就92年4月11日訂立債權讓與契約時，讓與人
        永青公司已經對上訴人取得800萬元工程款債權之事實
        ，負舉證責任。苟被上訴人未能舉證證明92年4月11日
        伊與永青公司訂立債權讓與契約時，永青公司已經對上
        訴人有800萬元債權存在，則其主張受讓債權，對上訴
        人有800萬元債權存在，自難以採憑。
      3.雖被上訴人於92年8月11日發文予上訴人表示永青公司
        已將債權800萬元讓與予伊，然上訴人接函後，已於同
        年月27日另委託林華生律師發函予被上訴人，向被上訴
        人表示：「現在永青營造有限公司對本校尚無工程款債
        權存在」，則被上訴人與永青公司於92年4月11日訂立
        債權讓與契約，因債權尚未發生，不生移轉債權之效力
        ，迨至92年8月21日被上訴人通知上訴人時，永青公司
        亦未對上訴人取得債權，故被上訴人於92年8月21日發
        文之債權移轉通知，亦不生民法297條第1項之通知之效
        力，則上訴人不受該通知之拘束。被上訴人既未受讓債
        權，雖伊與永青公司共同於92年9月10日出具會同請款
        證明書向上訴人表示雙方一同向上訴人請領工程款，但
        該會同請款證明書上並無載明債權讓與之事實，故該二
        人會同領款之表示，亦不得作為債權讓與之證明。因此
        ，關於第19期工程款之債權債務主體，並未變更。被上
        訴人既未取得債權，自不得主張已受讓19期工程款中之
        800萬元而對上訴人請求清償之給付。
    (三)另按民法第299條第1項規定：「債務人於受通知時，所得
      對抗讓與人之事由，皆得以之對抗受讓人」。故退一步言
      ，若認被上訴人有受讓債權並通知上訴人，則讓與人永青
      公司所得對抗被上訴人之事由，均得由上訴人援用對抗被
      上訴人。而所謂抗辯事由，不以狹義之抗辯權為限，而應
      廣泛包括凡足以阻止或排斥債權之成立、存續或行使之事
      由在內（最高法院52年台上字第1085號判例參照）。
      1.經查，按被上訴人與永青公司間92年4月11日債權讓與
        契約之約定，永青公司係要清償伊對瑞懿公司之債務，
        另瑞懿公司於同日亦與被上訴人訂立債權讓與契約，由
        瑞懿公司對永青公司之800萬元債權讓與予被上訴人，
        用以清償瑞懿公司對被上訴人之債務，由上開二紙債權
        讓與契約書觀之，實際上乃永青公司於800萬元範圍內
        ，以其對上訴人之800萬元，代償瑞懿公司對被上訴人
        之債務，蓋因被上訴人之債務人瑞懿公司無資產可清償
        債務，而永青公司有將來未發生之工程款，故而該三方
        約定由永青公司承擔債務而為清償主體，清償瑞懿公司
        對被上訴人之債務，此事實亦為被上訴人於原審所承認
        。既然永青公司係以讓與債權之方式清償其所承擔債務
        ，則讓與之債權若大於其承擔之債務時，受讓人即會發
        生超額清償之問題，則被上訴人有不當得利之情形（受
        讓債權金額大於應清償債務金額，就超額部分，為無法
        律上原因，受有獲得債權之利益），被上訴人應將超額
        受讓之債權之利益，返還予永青公司。查，證人乙○○
        （永青公司代表人）已於原審證稱。「…瑞懿只有積欠
        200多萬元，當時我們確實有簽該800萬元的債權轉讓證
        明書，對該證明書之真正我們不爭執，但是事後我們已
        經陸續還款，目前我們只積欠剩下200萬左右的債務」
        ，因而，永青公司應清償之債務為200萬元而已，但伊
        讓與予被上訴人之債權金額為800萬元，差額600萬元，
        為被上訴人不當得利，且因受讓債權之日為92年4月11
        日，故不當得利發生日應認發生於92年4月11日。被上
        訴人應將該利益600萬元返還予永青公司。因上訴人得
        援用一切永青公司得對抗被上訴人之事由，對抗被上訴
        人，上訴人要援用上開永青公司對被上訴人得主張之不
        當得利返還請求權金額600萬元，與被上訴人主張受讓
        之債權800萬元，互相抵銷。
      2.另被上訴人於原審亦主張：「瑞懿公司欠我們有新台幣
        1072萬9千2百26元，不只200多萬元，因為乙○○有承
        諾說，另外一筆400多萬元的金額要處理，所以我們才
        會扣掉400多萬元的金額，剩下600萬元左右，由上訴人
        來給付…」，則被上訴人於原審亦自承其債權金額已經
        由1072萬9千2百26元扣除400多萬元，剩下600萬元左右
        ，則被上訴人與永青公司間內部債權債務已經由被上訴
        人同意縮減為600萬元左右。雖被上訴人不承認債權金
        額如永青公司代表人乙○○所主張僅剩200萬元，但被
        上訴人也承認僅剩金額縮減為600萬元，則永青公司對
        被上訴人僅應給付600萬元，惟永青公司卻讓與被上訴
        人金額800萬元之債權，故而仍有200萬元不當得利發生
        。則上訴人亦要主張扣減該200萬元不當得利債權。
乙、參加人永青公司為輔助上訴人參加訴訟事件：茲陳述意見如
    下：
    (一)呈報永青公司標取上訴人之科技大樓建築工程契約書及將
      此項工程轉包給瑞懿營造有限公司之工程契約書影本各一
      份。
    (二)系爭1043萬元工程款是乙○○私自以瑞懿公司之統一發票
      蓋永青公司的發票章向上訴人領取，該發票嗣後經稅捐機
      關查覺通知永青公司後，永青公司再補開二張發票申請更
      正，附國稅局營業人銷售額與稅額申報書及統一發票影本
      各二張。
    (三)卷內債權轉讓同意書共有兩種，同意書上所蓋之永青公司
      章及負責人辛○○私章均非永青公司之印鑑章，而係乙○
      ○所擅刻之橡皮章所蓋之印文，此業據乙○○證陳在卷，
      證人庚○○更證陳並未曾交給乙○○此兩枚橡皮章，乙○
      ○更證陳簽立同意書無需告知永青公司，足證永青公司並
      未為債權轉讓之行為，被上訴人主張永青公司同意將對上
      訴人之工程款債權在800萬元內轉讓給伊既非事實，所為
      請求即屬無據。
    (四)又瑞懿公司原將其對永青公司之工程款800萬元轉讓給被
      上訴人，但後來又與乙○○改簽訂由永青公司將對上訴人
      之工程款800萬元轉讓給被上訴人，惟乙○○既非代表永
      青公司為此轉讓行為，此業據乙○○證述在卷，另依一審
      卷第29頁之會同請款證明書之立書人為永青公司與弘大易
      公司，見證人為乙○○，苟乙○○為永青公司之代表人又
      何需再簽此證明書？乙○○又豈會成為見證人？據此更足
      證明被上訴人亦知乙○○非永青公司之代表，且被上訴人
      迄今尚與永青公司及關係企業之皆豪公司有工程往來，豈
      會不知永青公司之負責人為何人？另見一審卷第67頁之欠
      款憑證亦載明瑞懿公司與弘大易公司之債務由乙○○承擔
      ，更可證明被上訴人早已知乙○○非永青公司之代表人。
      而乙○○之所以偽造債權轉讓同意書，係因自認工程全部
      由瑞懿公司承包，雖其上包為永青公司，但工程款應由伊
      領取，故而逕自以永青公司名義簽立同意書給弘大易公司
      。永青公司並未簽立卷內之債權轉讓同意書給被上訴人，
      是被上訴人所為請求即屬無據，原判決未予詳究，即有疏
      誤，為此請貴院將原判決廢棄，駁回被上訴人第一審之訴
      。其餘陳述與上訴人之陳述同。
丙、被上訴人方面：
  一、答辯聲明：
    (一)上訴駁回。
    (二)第二審訴訟費用由上訴人負擔。
  二、陳述：除引用在原審之陳述外，補稱；
    (一)為永青公司聲請參加訴訟，依法聲明異議事，並請駁回之
      ：
      1.永青公司於民事聲請參加訴訟狀主張：「參加人對上訴
        人中華醫事學院有工程款之債權尚未受償…苟被上訴人
        主張之債權讓與經確認，將使上訴人受敗訴之判決，依
        民法債權讓與之規定將使上訴人據以對參加人求償之訴
        訟糾葛，是參加人對本訴訟有法律上之利害關係」云云
        。然：
        (1)上訴人係主張對永青公司之工程款債權已清償完畢；
          並無如永青公司主張工程款之債權尚未受償之情事。
        (2)永青公司主張：若被上訴人主張之債權讓與經確認，
          使上訴人受敗訴之判決，將使上訴人據以對參加人求
          償之訴訟糾葛，更不知所云為何。蓋被上訴人之債權
          係自永青公司受讓而來，若被上訴人勝訴確定，上訴
          人自應給付被上訴人此部分之金額，至於乙○○代表
          永青公司領取之款項如何歸還上訴人，係其二者之法
          律問題，與本件訴訟無關。
        (3)綜上，永青公司對本件訴訟無法律上之利害關係。
      2.永青公司之主張並不符合民事訴訟法58條規定，輔助一
        造即上訴人而得為本訴之訴訟參加：
        (1)上訴人於原審及貴院均主張有債權讓與之事實存在。
          上訴人所發台南三支郵局第207號存證信函謂今後如
          有債權讓與情事，請弘大易有限公司會同永青公司前
          來辦理領款手續，92年9月10日依上訴人要求，被上
          訴人亦會同永青公司代表乙○○請款，並簽立會同請
          款證明書。上訴人於原審之民事準備書狀第3頁第7行
          亦認「永青營造之代表乙○○」。原審92年11月11日
          筆錄，證人丙○○稱「在當天被上訴人的法定代理人
          丁○○及永青公司都有簽立會同請款證明書，永青公
          司部分由乙○○代為簽立，…當時我就跟他們說我們
          只跟永青簽約，所以票受款人是寫永青公司，我交給
          永青公司的代理人乙○○」等語，上訴人董事丙○○
          亦認有債權轉讓之事實，且確認乙○○為永青公司之
          代表人；上訴人並將1043萬元之系爭支票交予永青公
          司之代表乙○○以清償其債務。92年12月9日筆錄，
          證人乙○○證稱：「當時我們確實有簽該800萬元的
          債權轉讓證明書，對該證明書之真正我們不爭執。」
          ，93年3月10日辯論筆錄，審判長問對於準備程序中
          被上訴人所提債權轉讓同意書、存證信函、證人之證
          詞，兩造有無意見？提示並告以要旨，上訴人訴訟代
          理人答：除證人王志光的證詞以外，其餘不爭執。永
          青公司於參加訴訟狀卻稱對中華醫事學院有工程款之
          債權尚未受償，乙○○亦非參加人之代表人兩造…云
          云，似有勾串以訴訟判決而使不實之債權讓與變成具
          執行力之事實，就上開之陳述不僅與事實不符，更與
          上訴人主張相異豈是為輔助上訴人。
        (2)又如上述，上訴人就債權讓與之事實已自認在案，依
          民事訴訟法第61條但書規定，其行為與該當事人行為
          牴觸者，不生效力。故永青公司自不得與其輔助之上
          訴人所自認之事實，更為相反之主張。
      3.綜上，永青公司不得於本訴為參加訴訟，為此請貴院駁
        回其聲請。
    (二)永青公司應不具本件兩造之訴訟法律上利害關係之要件：
      1.按訴訟參加，必第三人就兩造之訴訟有法律上之利害關
        係始得為之，此觀民事訴訟法第58條第1項規定甚明。
        又所謂法律上之利害關係，係指第三人在私法上之地位
        ，因其所輔助之當事人一造敗訴，將受直接或間接之不
        法利益而言，倘僅有道義上、情感上、經濟上或其他事
        實上之利害關係，自不得為參加。然由下述得知本件兩
        造之爭點為：上訴人中華醫事學院所開立之系爭1043萬
        元支票，是否已清償對被上訴人之債務？
        (1)台灣台南地方法院92年度執全字第2054號民事裁定「
          …永青營造工程有限公司將800萬元轉讓債權人弘大
          易有限公司，並由永青營造公司、弘大易公司於92年
          9月10日共同具名提出『會同請款證明書』，聲明人
          公司支票兌現後，弘大易公司、永青公司、瑞懿公司
          如何分配則與聲明人無關」（附件）。
        (2)上訴人於原審92年10月28日民事準備書狀第3頁「被
          告學校（即上訴人）乃開具工程款之支票交由董事李
          榮信依照會同請款證明書所載於92年9月12日交付永
          青營造與弘大易有限公司。…並經在場之原告（即被
          上訴人）負責人丁○○夫婦同意將支票交由瑞懿公司
          轉交永青營造公司領款再行分配該款。由於永青營造
          公司之代表與原告（即被上訴人）均同意，丙○○乃
          將支票交予乙○○，而完成付款手續，被告學校（即
          上訴人）已將應付工程款付清，並依原告（即被上訴
          人）之意見將支票交予乙○○，嗣後原告（即被上訴
          人）等如何處理，則與被告學校（即上訴人）無關。
          」。
　  　(3)被上訴人於原審92年11月11日民事準備書狀指陳上訴
          人中華醫事學院並未清償對被上訴人800萬元之債權。
        (4)上訴人對債權轉讓同意書並未有爭執（92年11月11日
          準備程序筆錄，證人丙○○證稱：我們學校收到被上
          訴人寄給我們的債權轉讓同意書後，我們在92年8月2
          7日委託律師發律師函給被上訴人，告知將來如果被
          上訴人要請款，必須要會同永青公司辦理，在今年9
          月10日乙○○、丁○○、己○○三人一同到學校來請
          款，在當天被上訴人的法定代理人丁○○及永青公司
          都有簽立會同請款證明書〈永青公司部分由乙○○代
          為簽立〉…我交給永青公司的代表人乙○○）。
        (5)92年11月11日準備程序筆錄，證人甲○○證稱「對於
          永青公司將其承攬被告（即上訴人）之報酬轉讓800
          萬元給被上訴人的部分確係屬實」；另乙○○亦證稱
          「我們確實有將對上訴人的工程款中其中800萬元同
          意讓與給被上訴人」。
  　　(6)上訴人於原審93年3月1日所提辯論意旨狀稱：於92年
          9月10日召開之董事會，開會時被上訴人法定代理人
          丁○○及其夫己○○與永青營造公司之代表乙○○同
          至上訴人學校提出會同請款證明書請款該期完工部分
          之工程款，…丙○○將支票交付予永青公司代表時三
          方面均無任何意見，上訴人方面已盡交付之責任，嗣
          後被上訴人與永青公司、瑞懿公司再生任何糾紛，均
          與上訴人學校無關…。
  　　(7)93年3月10日言詞辯論筆錄「審判長問：對於準備程
          序被上訴人所提債權轉讓同意書、存證信函、證人證
          詞，兩造有無意見？（提示並告以要旨）上訴人訴訟
　　　　　代理人答：除證人王志光的證詞以外，其餘不爭執」
  　　　　。
　　  (8)上訴人於93年7月21日之上訴理由第4頁，「而丙○○
          在彰化銀行前向被上訴人公司夫婦及永青公司代表李
          宗杰與瑞懿公司負責人甲○○三人當面說明上訴人學
          校之本筆款係支付工程款必須指名予永青公司領取，
          是以被上訴人與永青公司、瑞懿公司如何分配則由該
          三公司自行協商，三方均無異議，丙○○乃將支票交
          予永青公司代表乙○○…是則丙○○已完成交付之任
          務，嗣後被上訴人與永青公司、瑞懿公司如有爭執係
          彼等之問題，而與上訴人無關」。
　  　(9)貴院93年9月6日準備程序筆錄，證人丙○○證稱「李
          宗杰是永青公司的代表人」，上訴人訴訟代理人王奕
          棋律師「證人在原審有說‧‧‧票開給永青公司，我
          現在就交給永青公司的代表，你們有無意見，當時因
          為大家都沒意見才把票交給乙○○」。
      2.依上，本件兩造之爭點既係上訴人所簽發系爭1043萬元
        之支票是否已清償對被上訴人之債務。永青公司所認對
        於本訴訟之利害關係「緣參加人對上訴人中華醫事學院
        有工程款之債權尚未受償，…苟被上訴人主張之債權讓
        與經確認，將使上訴人受敗訴之判決，依民法債權讓與
        之規定將使上訴人據以對參加人求償之訴訟糾葛，是參
        加對本訴訟有法律上之利害關係」，係非為民事訴訟法
        第58條之法律上之利害關係，因永青公司是否對上訴人
        中華醫事學院另有工程款之債權及上訴人受敗訴之判決
        而是否據以對永青公司求償，係屬永青公司與上訴人之
        問題，與本件被上訴人請求上訴人清償債務（第19期工
        程款）之訴訟無涉而無法律上之利害關係，況永青公司
        對該第19期之工程款，並未有爭執。
      3.又永青公司亦非符合訴訟參加之輔助一造當事人（上訴
        人）而為參加，而是永青公司為自己而有所請求（見參
        加人訴訟代理人於貴院9.20.陳述：假設債權轉讓同意
        書不生效力，中華醫事學院就必須要再給付800萬元給
        弘大易，我們永青公司在中華醫事學院還有工程款，中
        華醫事學院會以此來扣留我們的工程款‧‧‧如這份判
        決下來上訴人學校會將我們後面的工程款扣留，對我們
        會有所影響，足生損害於他人云云，由上亦可證永青公
        司對本件訴訟亦無法律上之利害關係），故永青公司非
        符合訴訟參加所規定之要件，為此狀請貴院駁回其參加
        訴訟之聲請。
    (三)永青公司所為之訴訟行為已與其輔助之當事人（即上訴人
      ）之行為相抵觸。
      1.已如前述，上訴人於原審及貴院均主張乙○○係永青公
        司代表及有債權讓與之事實存在且已自認明確。
      2.永青公司於其參加訴訟狀卻稱「乙○○並非參加人之代
        表人」、「兩造…有勾串以訴訟判決而使不實之債權變
        成具執行力之事實」，已與上訴人前揭所主張有債權讓
        與之事實迥異。
    　3.貴院 93年9月20日準備程序筆錄，上訴人訴訟代理人許
        世烜律師「參加人與我們所主張的有些不一樣，這部分
        我們保留陳述，並且會以書狀表示意見」，上訴人訴訟
        代理人王奕棋律師「參加人剛剛所言有所牴觸」。
    　4.貴院 93年11月8日準備程序筆錄，上訴人訴訟代理人王
        奕棋律師「工程從頭到尾都是瑞懿在施作，如果不是永
        青有委託乙○○，或是授權乙○○，為何乙○○可以拿
        到發票章」。
    　5.依民事訴訟法第61條但書規定，其行為與該當事人行為
        牴觸者，不生效力。故永青公司所認「乙○○並非其代
        表人」與上訴人所主張「乙○○是永青公司之代表人」
        之事實相牴觸，依民事訴訟法前揭規定而不生效力。
  　(四)從上所述各情，可知本件乙○○係有權代表永青公司簽立
      債權讓與同意書之人。
    (五)本件永青公司亦應負表見代理之責：(1)由永青公司將銀行
      的帳戶、印章、發票章都交給乙○○，上訴人整個工程都
      是瑞懿在作，而該印章亦是永青公司負責人庚○○交給乙
      ○○，工程上有任何問題，都是要發公文，都是用乙○○
      手上的那個永青公司的印章與學校往來；另由永青公司壬
      ○○稱「工程實際都是乙○○在決定及乙○○為請款時，
      上訴人亦認乙○○為永青公司之代表人可知，永青公司有
      以自己之行為表示以代理權授與他人之表見事實。(2)又由
      乙○○就該工程之工程款已請領第1期至第19期款，及永
      青公司知悉上訴人中華醫事學院將系爭1043萬元之工程款
      由乙○○領走時，亦未為反對之意思，及永青公司重新開
      立發票予上訴人中華醫事學院時，亦未主張乙○○係無代
      理權，可知永青公司有知乙○○表示為其代理人而不為反
      對表示之表見事實。
    (六)本件上訴理由無非係以「上訴人學校董事丙○○於9月12
      日上午在領款銀行之台南市○○路彰化銀行前交付支票，
      而丙○○在彰化銀行前向被上訴人公司夫婦及永青公司代
      表乙○○與瑞懿公司負責人甲○○三人當面說明上訴人學
      校之本筆款係支付工程款必須指名永青公司領取，是以被
      上訴人與永青公司、瑞懿公司如何分配則由該三公司自行
      洽商，三方均無異議是則丙○○已完成交付之任務」等語
      。然查：
      1.讓與人與受讓人間成立讓與契約時，債權即移轉於受讓
        人，故本件被上訴人與永青公司為債權讓與之合意時，
        被上訴人即成為上訴人債務人之債權人，上訴人本應對
        被上訴人負清償之責。
      2.上訴人稱系爭支票予永青公司代表乙○○時三方面均無
        異議，於此被上訴人否認之。因當時丙○○並未有與被
        上訴人法定代理人有任何對話，遑論被上訴人對丙○○
        上開之處理（同意將支票交永青公司），均有同意等情
        。
    　3.既被上訴人係上訴人之債權人，其清償債務自應對被上
        訴人為之，並符合清償債務之本旨。故上訴人稱系爭支
        票交予永青公司，再由被上訴人與永青公司自行分配，
        即未符合上開向債權人清償之本旨。
    　4.瑞懿公司非僅積欠被上訴人200餘萬元（實係1000餘萬
　      元），否則何須轉讓本件800萬元之債權？如前述，被
        上訴人經債權讓與後，已為上訴人之債權人，故被上訴
        人與瑞懿公司間之關係，亦與本件無涉。是上訴人並未
        有清償其債務，故其上訴應無理由。
    (七)上訴人於93年7月26日所提之民事準備狀二、認為讓與人
      之債權，苟尚未發生，因無債權存在，自無從讓與其債權
      ，其與受讓人間所訂債權讓與契約，自不生效力。…被上
      訴人既未取得債權，自不得主張已受讓19期工程中之800
      萬元而對上訴人請求清償之給付云云。然查：
      1.不僅現實存在之債權具有讓與性，即附有條件或期限或
        負擔之債權、將來之債權，亦得讓與（參附件），故本
        件被上訴人受讓永青公司對上訴人之800萬元之債權，
        自屬有效。
    　2.況上訴人於原審均對本件債權轉讓之事實不爭執，若上
  　    訴人現於上訴審程序提出，應屬新攻擊或防禦方法，法
        院依民事訴訟法第447條規定，應駁回之。
    (八)又：
      1.被上訴人公司對瑞懿公司之債權，並非如上訴人所認剩
        下600萬元左右，而係1000餘萬元。
      2.況上訴人所謂「另外一筆400多萬元的金額要處理」，
        至今瑞懿公司並未有清償，被上訴人亦未同意減縮為60
        0萬元左右，此為上訴人所誤認。　　
    　3.上訴人於上開準備書狀三、(一)謂「因上訴人得援用一切
        永青公司得對抗被上訴人之事由，對抗被上訴人…互相
        抵銷」，其法律依據係何？
  三、證據：除爰用在原審所提出之證據外，於本院提出孫森焱
      著新版民法債編總論下冊第962頁（三民書局，93年一修
      訂版）；邱聰智著新訂民法債編通則下冊第279、280頁；
      黃立著民法債編總論第597、601頁（元照出版，2002年9
      月二版）等影本各一份。並聲請命上訴人提出與永青公司
      簽立工程契約及請領第19期款所附估價單正本與被上訴人
      公司之債權轉讓同意之公司大小章鑑定其印文是否相同；
      請命永青公司依93年10月25日諭知庚○○提出第1期至第
      19期請款過程。
  理　　由
甲、程序方面：
    本件兩造之爭點係上訴人所簽發系爭1043萬元之支票是否已
    為清償被上訴人之債權，而被上訴人之債權係源於債權轉讓
    同意書，然參加人永青公司否認其有同意將對上訴人800萬
    元債權移轉於被上訴人，並主張乙○○非參加人之代表人，
    債權轉讓同意書係出於乙○○所偽造等情，則參加人於本件
    係有法律上利害關係人，自可參加訴訟，是參加人聲明參加
    本件訴訟，於法並無不合，被上訴人抗辯永青公司不得參加
    訴訟云云，並非可採。
乙、實體方面：
  一、本件被上訴人起訴主張：訴外人永青公司為清償積欠訴外
      人瑞懿公司之工程款債務，乃於92年4月11日與被上訴人
      、瑞懿公司共同簽訂債權轉讓同意書，約定永青公司將其
      承包上訴人學校科技大樓建築工程款中之系爭800萬元債
      權讓與被上訴人，而代為清償瑞懿公司積欠被上訴人之債
      務，被上訴人亦於92年8月22日以存證信函通知上訴人系
      爭債權讓與之事實，是被上訴人已對上訴人取得系爭債權
      ，又上訴人所開立永青公司可領取全額工程款1043萬元之
      系爭支票，被上訴人並無同意上訴人可將系爭支票交由永
      青公司領款後，再分配工程款，則上訴人將系爭支票交予
      永青公司，不符合清償之「給付對象」，亦不符合清償之
      「給付內容」，不生清償之效力，爰依債權讓與之法律關
      係，提起本件訴訟等語。
  二、上訴人則以：上訴人於92年8月22日接獲被上訴人之系爭
      債權讓與通知後，即於92年9月10日召開董事會，並由被
      上訴人之法定代理人丁○○及其夫己○○與永青公司之代
      表乙○○三人共同至上訴人學校提出會同請款證明書，請
      領該期全額工程款1043萬元，上訴人並於當日簽發支付工
      程款1043萬元之系爭支票一紙，嗣上訴人董事丙○○於92
      年9月12日上午9時許，在台南市○○路之彰化銀行交付系
      爭支票予永青公司之代表乙○○（即瑞懿公司之法定代理
      人甲○○之配偶）時，上訴人董事丙○○即向在場之被上
      訴人之法定代理人丁○○夫妻、王志光及訴外人瑞懿公司
      之法定代理人甲○○、永青公司之代表乙○○等人說明，
      上訴人之工程契約係與永青公司簽訂，因此系爭支票應交
      付予永青公司，至於永青公司、瑞懿公司與被上訴人間如
      何分配由彼等自行處理，當時均無人異議，上訴人董事丙
      ○○乃當場將系爭支票交予永青公司之代表乙○○，而完
      成支付工程款之手續，嗣後被上訴人與永青公司及瑞懿公
      司間如何處理分配款項，此與上訴人無關，被上訴人於上
      訴人董事丙○○交付系爭支票予永青公司時，既不為反對
      之意思，則其事後未分得款項，係被上訴人與永青公司或
      瑞懿公司間之關係，不能再向上訴人有所請求等語，資為
      抗辯。
  三、首先應審究者，為92年4月11日永青公司簽立800百萬元之
      「債權轉讓同意書」，是否有效？茲析述如下：
    (一)乙○○係有權代表永青公司簽立債權讓與同意書之人：
      1.上訴人曾於92年8月27日委託林華生律師以台南三支郵
        局第207號存證信函通知永青公司關於債權讓與乙事。
        且要求今後如有債權讓與情事，請弘大易公司會同永青
        公司前來辦理領款手續（見一審卷52頁郵局存證信函）
        ，未見永青公司有任何不同意見之表示，足見乙○○確
        實有權代為處分工程款。嗣後92年9月10日弘大易公司
        會同永青公司代理人乙○○共同至上訴人學校提出會同
        請款證明書，是乙○○代表永青公司為債權讓與之行為
        ，自屬有權為之。
      2.乙○○亦持有永青公司之大小章，且該大小章是永青公
        司所交付，並非乙○○所偽造，已經乙○○於原審及本
        院堅決陳明在卷，而與上訴人中華醫事學院所簽立之工
        程契約書上印鑑章相同，乙○○應係有權代理永青公司
        。永青公司指稱已向乙○○取回其偽刻永青公司之大小
        章云云，及永青公司工務經理壬○○於本院稱印章是乙
        ○○盜刻云云，然未提出偽刻時地、實據，以供查考，
        何況乙○○堅詞否認有偽刻之情事，並指稱工程從頭到
        尾都是瑞懿公司在處理，大小印章都是永青公司庚○○
        交付的等語（見本院卷第69頁筆錄），則為工程處理
        方便，永青公司將印章交由實際負責工程之人乙○○使
        用，無違常情。
      3.證人丙○○之證稱：「有簽立會同請款證明書（永青公
        司部分由乙○○代為簽立）」、「票據受款人是寫永青
        公司，我交給永青公司的代理人乙○○」；「票是我交
        給乙○○」、「乙○○是永青公司的代表人」、及上訴
        人訴訟代理人王奕棋律師指陳：「證人（丙○○）在原
        審有說：票開給永青公司，我現在就交給永青公司的代
        表，你們有無意見，當時因為大家都沒意見才把票交給
        乙○○。」（見本院卷第79至82頁筆錄）。
      4.上訴人訴訟代理人王奕棋律師陳稱：「工程從頭到尾都
        是瑞懿在施作，如果不是永青有委託乙○○，或是授權
        乙○○，為何乙○○可以拿到發票章。」等語（見本院
        卷第5頁）。
      5.證人乙○○證稱：「我們確實有將對上訴人的工程款中
        其中800萬元讓與給被上訴人」（見一審卷第42頁），
        「當時我們確實有簽發800萬元的債權轉讓證明書，對
        該證明書之真正我們不爭執」（見一審卷第64頁），「
        印章是以前永青公司的負責人辛○○的哥哥庚○○拿給
        我的，庚○○是永青公司的實際負責人，工程實際上是
        瑞懿在做，我是代表永青公司去領款，是永青公司實際
        負責人庚○○叫我去會同的」、「因為銀行的帳戶、印
        章、發票章都是放在我們這邊，整個工程都是瑞懿在做
        」、「印章是永青公司負責人庚○○交給我的，並不是
        我私刻的，我們一開始要簽合約的時候，我就叫他要開
        戶，存摺、把印章整個交給我們，這個工程前後二年多
        ，從請款、發公文、跟學校公文往來都是用這個印，現
        在參加人這樣主張我就搞不懂了。我們只針對工程款的
        部分去作一個轉讓、作一個承諾，所以我認為參加人參
        加訴訟所指訴的沒有意義，因為工程款都是我們在處理
        。」等語（見本院卷第103至105頁筆錄）、「工程從
        頭到尾，都是瑞懿在處理，印章是在工程承包以後在台
        北銀行開戶之後由永青公司庚○○交給我」、「工程上
        有任何問題，都是要發公文，都是用我手上的那個永青
        公司的印章與學校往來」（見本卷院卷第69至71頁筆
        錄）。
      6.證人甲○○稱「對於永青公司將其承攬上訴人之報酬轉
        讓800百萬元給被上訴人的部分確係屬實。」（見一審
        卷第39頁筆錄）。
      7.綜上各情，可見本件系爭工程雖係由上訴人與永青公司
        簽訂工程合約書，然工程實際上是由瑞懿公司施作，乙
        ○○係瑞懿公司負責人甲○○之配偶，實際處理系爭工
        程進行，故上訴人一直認為乙○○是永青公司之代表人
        ，工程進行之交涉及請款手續，均以乙○○為對象，僅
        工程款請領時，乙○○必須持有永青公司開立之統一發
        票持交上訴人，上訴人始簽發工程款支票交付乙○○兌
        領使用，乙○○對於所領得之工程有自主的使用權，至
        於瑞懿公司應否支付營業稅、或工程得標權利金予永青
        公司，係屬另一契約關係，與乙○○得自主處分領得系
        爭工程款不生影響，故乙○○就系爭工程進行及請領工
        程款，顯然係經永青公司授權，而其代表永青公司簽立
        工程款800萬元讓與被上訴人之債權轉讓同意書，對於
        永青公司應有之利益不生影響。是乙○○係有權代表永
        青公司簽立債權讓與同意書之人。
    (二)本件永青公司亦應負表見代理之責：
      1.上訴人中華醫事學院其上訴及原審答辯之理由，均係以
        「乙○○是永青公司的代表」、「丙○○乃將支票交予
        永青公司代表乙○○」及「上訴人學校已將應付之工程
        款付清，嗣後如何處理，則與上訴人學校無關」、「丙
        ○○乃將支票交予永青公司代表乙○○，則丙○○已完
        成交付之任務，嗣後被上訴人與永青公司、瑞懿公司如
        有爭執係彼等之問題，而與上訴人無關」等為答辯理由
        ，即主張已清償對被上訴人之債務，均未對債權轉讓同
        意書之真正提出抗辯，並於原審93.3.10言詞辯論期日
        ，對於債權轉讓同意書不爭執，可見上訴人認為乙○○
        是代表永青公司，而與上訴人為本件工程上開行為。
    　2.由永青公司將銀行的帳戶、印章、發票章都交給乙○○
        ，上訴人整個工程都是瑞懿公司在施作，而該印章亦是
        永青公司負責人庚○○交給乙○○，工程上有任何問題
        ，都是要發公文，都是用乙○○手上的持有永青公司的
        印章與學校往來；另由永青公司工務經理壬○○陳稱：
        「工程實際都是乙○○在決定」（本院卷第67頁末行
        ），參之乙○○為請款時，上訴人亦認乙○○為永青公
        司之代表人，可知永青公司有以自己之行為表示以代理
        權授與他人之表見事實。
      3.又由乙○○就該工程之工程款已請領第1期至第19期款
        ，及永青公司知悉上訴人中華醫事學院將系爭1043萬元
        之工程款由乙○○領走時，亦未為反對之意思，及永青
        公司重新開立發票予上訴人中華醫事學院時，亦未主張
        乙○○係無代理權，可見永青公司知悉乙○○表示為其
        代理人而不為反對表示之表見事實。
      4.由上可知，縱如永青公司否認其有授與代理權予乙○○
        ，然其亦應負表見代理之責無疑，先為敘明。
  四、按「參加饒得按參加時之訴訟程度，輔助當事人為一切訴
      訟行為。但其行為與該當事人之行為牴觸者，不生效力。
      」，民事訴訟法第61條定有明文。查本件參加人永青公司
      所為之訴訟行為與其欲輔助之當事人（即上訴人）之行為
      相牴觸者，例如：(1)上訴人於原審及本院均主張乙○○係
      永青公司之代表人及有債權讓與之事實存在，且已自認明
      確，參加人永青公司卻否認前開事實。(2)本院93年9月20
      日行準備程序時，上訴人訴訟代理人許世烜律師稱：「參
      加人與我們所主張的有些不一樣，這部分我們保留陳述，
      並且會以書狀表示意見」；上訴人訴訟代理人王奕棋律師
      稱：「參加人剛剛所言有所牴觸」。又於本院93年11月8
      日行準備程序時，上訴人訴訟代理人王奕棋律師稱：「工
      程從頭到尾都是瑞懿在施作，如果不是永青公司有委託乙
      ○○，或是授權乙○○，為何乙○○可以拿到發票章。」
      等語，依民事訴訟法第61條但書規定，參加人行為與該當
      事人行為牴觸者，不生效力。故參加人永青公司所認「乙
      ○○非其代表人」自與上訴人所主張「乙○○是永青公司
      之代表人」相牴觸，不能採認為判決之基礎。
  五、本件被上訴人主張：其於92年4月11日與永青公司簽訂債
      權轉讓同意書，約定永青公司將其承包上訴人學校科技大
      樓建築工程款中之系爭800萬元債權讓與被上訴人，而代
      為清償瑞懿公司積欠被上訴人之債務，被上訴人並於92年
      8月22日以存證信函將系爭債權讓與之事實通知上訴人知
      悉一節，業據提出債權轉讓同意書、掛號郵件查單、存證
      信函各一件為證（見一審卷第28、54、55頁），並經證人
      甲○○、乙○○證實在卷（見一審卷第39、42頁），且為
      上訴人所不爭執，堪信為真實。至於，被上訴人主張上訴
      人於收受系爭債權讓與通知後，迄未清償系爭債權等情，
      則為上訴人所否認，並以前揭情詞置辯。經查：
    (一)按債權之讓與，依民法第297條第1項之規定，雖須經讓與
      人或受讓人通知債務人始（對債務人發）生效力，但不以
      債務人之承諾為必要，而讓與之通知，為通知債權讓與事
      實之行為，原得以言詞或文書為之，不需何等之方式，故
      讓與人與受讓人間成立債權讓與契約時，債權即移轉於受
      讓人，除法律另有規定外，如經讓與人或受讓人通知債務
      人，即生債權移轉之效力（最高法院42年台上字第626號
      判例意旨參照）。次按當事人主張有利於己之事實，就其
      事實有舉證之責任，民事訴訟法第277條定有明文。又原
      告於起訴原因已有相當之證明，而被告於抗辯事實即應負
      證明之責，倘無確實證明方法或僅以空言爭執者，當然認
      定其抗辯事實非真正，即應為被告不利益之裁判（最高法
      院18年上字第2855號、32年上字第3165號、69年台上字第
      3546號判例、91年度台上字第463號判決意旨參照）。其
      次，本件上訴人於本院主張：「讓與人之債權，苟尚未發
      生，因無債權存在，自無從讓與其債權，其與受讓人間所
      訂債權讓與契約，自不生效力。…，被上訴人既未取得債
      權，自不得主張已受讓19期工程中之800萬元而對上訴人
      請求清償之給付」云云，然按不僅現實存在之債權具有讓
      與性，即附有條件或期限或負擔之債權、將來之債權，亦
      得讓與（參見本院卷(1)第56至63頁孫森焱、黃立著民法債
      編總論影本），是上訴人上開主張委無可採。
    (二)查本件上訴人收受被上訴人以存證信函所為之系爭債權讓
      與通知後，即於同年8月27日以存證信函回覆被上訴人稱
      ：「（一）現在永青公司對本校尚無工程款債權；（二）
      今後如有債權讓與情事，請弘大易有限公司會同永青公司
      前來辦理領款手續，以符本校付款程序」等語，有兩造不
      爭之台南三支郵局第207號存證信函一件在卷可稽（見一
      審卷第52頁），可見被上訴人於通知上訴人有關系爭債權
      讓與之事實時，系爭債權縱可認為尚未存在，然上訴人既
      自陳永青公司於92年9月上旬，依完成之上訴人學校科技
      大樓建築工程進度，已可領取工程款1043萬元，且上訴人
      於92年9月10日召開董事會，被上訴人之法定代理人丁○
      ○及其夫己○○與永青公司之代表乙○○三人即共同至上
      訴人學校提出會同請款證明書，請領工程款1043萬元，上
      訴人並於當日簽發支付工程款1043萬元之系爭支票一紙等
      情明確，準此，被上訴人與永青公司間於系爭債權讓與時
      ，系爭債權縱尚未存在，上訴人於92年8月22日受系爭債
      權讓與之通知時，固得拒絕給付而不負清償責任，然上訴
      人於92年9月10日召開董事會時，被上訴人與永青公司之
      代表乙○○既共同至上訴人學校提出會同請款證明書，上
      訴人並於當日簽發系爭支票以支付工程款，可徵，至遲於
      92年10月10日，系爭債權即已確定存在，而系爭債權讓與
      之事實又為上訴人所知悉，則被上訴人即為系爭債權有受
      領權之人，從而，債務人即上訴人僅得以受讓人即被上訴
      人為債權人而為給付，自不得再向讓與人為清償或其他免
      責之行為，始生清償之效力。
    (三)又被上訴人主張上訴人董事丙○○於92年9月12日上午9時
      許，在台南市○○路之彰化銀行交付系爭支票予永青公司
      之代表乙○○，乙○○再將系爭支票交由瑞懿公司之法定
      代理人甲○○完成兌領手續一節，核與證人乙○○證稱：
      「9月12日我與甲○○、丙○○、被上訴人法代夫婦、王
      志光到彰化銀行（西門路），丙○○當著大家的面將支票
      交給我，我再交給甲○○，在9月12日下午，已確實由瑞
      懿領取了1043萬元」、及證人甲○○證稱：「我有到彰化
      銀行（西門路），現場還有丙○○、乙○○、被上訴人法
      代夫婦、王志光，當時由丙○○將系爭支票交給乙○○，
      乙○○再將支票交給我去櫃台兌領，當天上午，上訴人尚
      未將款項存入銀行，所以我無法從櫃台取得款項，因此我
      當天就將系爭支票帶回公司，後來已經兌領了」等語相符
      （見一審卷第39、42頁），堪認被上訴人尚未自上訴人處
      獲得系爭債權之清償。對此，上訴人雖辯稱：被上訴人已
      同意伊董事丙○○將系爭支票交予永青公司之代表乙○○
      ，再由被上訴人與永青公司及瑞懿公司自行處理分配款項
      云云，然此既為被上訴人所否認，揆諸前揭判決意旨，依
      舉證責任分配原則，自應轉換由上訴人就所為抗辯之事實
      負舉證責任，乃屬當然。
    (四)查證人即上訴人董事丙○○於原審先後一致證稱：「系爭
      1043萬元的支票是在9月10日當天簽發，當時被上訴人有
      表明永青公司簽立會同請款證明書時，不得將支票交給永
      青公司」、「開完董事會之後被上訴人與永青要去總務處
      蓋會同請款證明書，才能夠辦理請款手續，等他們蓋了會
      同請款證明書之後，總務處就簽發一張支票，因為時間太
      晚沒辦法去銀行領錢，當時被上訴人確實有請我保留該張
      支票，等12日再辦理付款」等語明確（見一審卷第38、63
      頁），此亦經證人即永青公司承攬上訴人學校科技大樓建
      築工程之紮鋼筋廠商王志光證稱：「被上訴人法代的配偶
      己○○當天有跟丙○○講說，要將該紙支票放在丙○○那
      邊，不可以交給乙○○，因為當天我本來要去領工程款50
      萬元…董事會有開一張票，這張票面金額裡面其中有50萬
      元要給我」等語屬實（見一審卷第61頁），是以，被上訴
      人於上訴人簽發系爭支票後，既已明確告知上訴人董事丙
      ○○暫時保留系爭支票，不得將之交予證人乙○○，可見
      本件被上訴人之真意乃係要求上訴人於92年9月12日辦理
      系爭債權之清償事宜甚明，則上訴人辯稱伊於92年9月12
      日將系爭支票交予證人乙○○時，已獲被上訴人同意云云
      ，顯與事實不符，已難信上訴人所執之辯解為真實；況證
      人丙○○另證稱：「當時被上訴人法代夫婦與乙○○在董
      事會時，經董事會查明乙○○有無積欠被上訴人款項時，
      乙○○並沒有表示任何意見，我們董事會的決議是基於契
      約關係錢還是交給永青公司，至於永青與被上訴人間如果
      去分配款項與我們無關」等語（見一審卷第62頁），證人
      乙○○亦證稱：「當時（即92年9月12日）丙○○並無表
      示系爭支票1043萬元中的800萬元是要給被上訴人」「（
      丙○○）沒有講（支票1043萬元中的800萬元是要給被上
      訴人）這句話沒錯，…學校開會說那是我們自己私人的問
      題，要我們自己去協調，頂多是要領款的時候會同告知我
      們而已，所以在領款時才會通知被上訴人他們到場」等語
      在卷（見一審卷第43頁、本院卷第104頁筆錄），可見
      上訴人於接受系爭債權讓與之通知後，仍執意將包含系爭
      800萬元債權在內之系爭支票交予證人乙○○，甚而證人
      丙○○於交付系爭支票時，證人乙○○仍未經丙○○告知
      被上訴人可取得系爭支票金額中之800萬元款項，準此，
      證人乙○○猶無從知悉被上訴人可自系爭支票金額分配其
      中800萬元款項，則上訴人辯稱被上訴人已同意伊將系爭
      支票交予證人乙○○兌領後，再由被上訴人與永青公司、
      瑞懿公司自行分配云云，難予採信。
    (五)又被上訴人法定代理人丁○○陳稱：「 …92年9月12日當
      天，我、己○○、丙○○、甲○○、乙○○、王志光在現
      場，丙○○沒有跟我講任何話就離開，後來我看到甲○○
      往銀行走進去，我就跟甲○○走進去，我不知道甲○○進
      去做什麼事情，後來甲○○走出銀行後我跟著走出銀行，
      我就沒有看到丙○○，我先生說丙○○有事先走，他們都
      離開後，我、己○○、王志光還是留在現場等，在等候丙
      ○○這段期間，我們有打電話與他聯繫，丙○○表示叫我
      們跟乙○○要錢，我們表示錢應該是上訴人要支付我們，
      而不是由乙○○來支付，丙○○也表示他會告知乙○○將
      款項支付給我們，等到下午2點多，丙○○還是沒有出現
      付給我們錢，我們就離開了」等語，此與證人己○○證稱
      ：「9月12日上午9時，我與我太太（丁○○）及王志光到
      銀行，當時我們看到甲○○、乙○○、丙○○到場，然後
      丙○○表示他有事情要先離開，我有看到丙○○有交東西
      （至於是否系爭支票，我不敢確定）給乙○○，丙○○離
      開後乙○○就跟著離開，甲○○有進到銀行櫃檯，當時我
      在外面不清楚她進去做什麼，後來甲○○也離開了，我跟
      我太太及王志光還在那邊等丙○○來付錢給我們，丙○○
      都沒有出現，在等候的期間我們有聯絡丙○○，告知他我
      們還在現場等，而且他還沒有付款，他表示他在忙，我們
      等到2點多就離開」等語；及證人王志光證稱：「…當天
      中午我就打電話問丙○○，說乙○○夫婦不見了，丙○○
      表示他要跟乙○○聯繫，到了當天下午1點左右，乙○○
      打電話給我叫我到瑞懿公司去，我到瑞懿去，他表示今天
      沒有錢可以領了，我就立刻掉頭離開回彰銀去載被上訴人
      法代夫婦二人離開，我跟被上訴人法代夫婦二人都沒有領
      到錢」等語（見一審卷第40、41、60頁），均互核相符，
      參以證人甲○○證稱：「當時由丙○○將系爭支票交給乙
      ○○，乙○○再將支票交給我去櫃台兌領，當天上午，上
      訴人尚未將款項存入銀行，所以我無法從櫃台取得款項，
      因此我當天就將系爭支票帶回公司」等語，綜合上開證詞
      以觀，倘被上訴人確有同意上訴人將系爭支票交由證人乙
      ○○兌領，並同意事後自行分配系爭支票之金額，則被上
      訴人法定代理人夫妻與證人王志光豈有放任證人甲○○自
      行將系爭支票攜回瑞懿公司之可能？況被上訴人法定代理
      人夫妻與證人王志光既已目睹證人甲○○攜帶系爭支票返
      回瑞懿公司，衡情，被上訴人法定代理人夫妻及證人王志
      光當與會同證人甲○○返回瑞懿公司商討領款事宜，豈有
      留在現場枯等上訴人董事丙○○前來付款之理？此益徵上
      訴人上開辯解，並非實情，自無可採。
    (六)綜上，上訴人所辯被上訴人已同意伊將系爭支票交予證人
      乙○○兌領云云，並未舉證以實其說，而無可採，則上訴
      人於受系爭債權之讓與通知後，並未向系爭債權之受讓人
      即被上訴人為清償，自不生清償之效力。至於上訴人另辯
      稱應查明瑞懿公司僅欠被上訴人200餘萬元或稱剩600萬元
      云云，然被上訴人否認瑞懿公司僅欠上開金額，並稱瑞懿
      公司尚欠其1000多萬元，且系爭債權係由永青公司讓與被
      上訴人，本與瑞懿公司積欠被上訴人之款項若干無關，且
      永青公司與被上訴人於系爭債權讓與合意時，即生債權讓
      與之效力，縱被上訴人因而有超額受領債權之情事，亦屬
      永青公司與被上訴人間應如何求償之事，而與系爭債權之
      讓與無涉，是上訴人所辯應調查瑞懿公司積欠被上訴人款
      項之事項，核無必要，併予敘明。
  六、按給付無確定期限者，債務人於債權人得請求給付時，經
      其催告而未為給付，自受催告時起，負遲延責任。其經債
      權人起訴而送達訴狀，或依督促程序送達支付命令，或為
      其他相類之行為者，與催告有同一之效力，民法第229條
      第2項定有明文。又遲延之債務，以支付金錢為標的者，
      債權人得請求依法定利率計算之遲延利息；但約定利率較
      高者，仍從其約定利率；而應付利息之債務，其利率未經
      約定，亦無法律可據者，週年利率為百分之五，亦為同法
      第233條第1項及第203條所明定。查本件被上訴人請求上
      訴人給付之金額，並未定有給付期限，被上訴人亦未催告
      上訴人為本件給付，且未約定利率，依上開規定，本件被
      上訴人請求上訴人給付之遲延利息，應自民事起訴狀繕本
      送達上訴人之翌日起，按週年利率百分之五計算之利息，
      始為合法。準此，本件被上訴人之民事起訴狀繕本係於92
      年10月17日送達於上訴人，有原審法院送達證書一紙在卷
      可憑（見一審卷第15頁），則被上訴人請求上訴人給付之
      遲延利息，於自92年10月18日起至清償日止，按週年利率
      百分之五計算利息之範圍內，為有理由，逾此所為之請求
      ，為無理由，不應准許。
  七、綜上所述，被上訴人以將系爭債權讓與之事實通知上訴人
      ，上訴人仍執意將系爭支票交予訴外人永青公司，而未清
      償被上訴人所受讓之系爭債權，則上訴人所為之任意給付
      行為，對於被上訴人自不生清償之效力。從而，被上訴人
      依債權讓與之法律關係，起訴請求上訴人給付800萬元，
      及自92年10月18日起至清償日止，按週年利率百分之五計
      算之利息，為有理由，逾此所為之請求（即自92年8月22
      日起至92年10月17日止，按週年利率百分之五計算之遲延
      利息），為無理由，應予駁回。原判決就被上訴人上開有
      理由部分之請求，為其勝訴之判決，並依兩造聲請分別酌
      定相當之擔保金額，為准、免假執行之宣告，於法並無不
      合。上訴意旨仍執陳詞指摘原判決為被上訴人勝訴部分之
      判決不當，求予廢棄改判，為無理由，應駁回其上訴。
  八、兩造其餘之攻擊或防禦方法及證據，經本院斟酌後，認為
      與判決之結果不生影響，自無庸逐一詳予論駁之必要，附
      為敘明。
丙、據上論結，本件上訴為無理由，依民事訴訟法第449條第1項
    、第78條、第86條第1項前段，判決如主文。
中　　華　　民　　國　　94　　年　　4 　　月　　12　　日
                  民事第四庭　審判長法　官　林金村
                             　 　　法　官　丁振昌
                             　 　　法　官  黃三哲
上為正本係照原本作成。
如對本判決上訴，須於判決送達後20日內向本院提出上訴狀，未
表明上訴理由者，應於上訴後20日內，向本院提出理由書（須附
繕本）。
中　　華　　民　　國　　94　　年　　4　　 月　　13　　日
                                    書記官  魏安里
                                              K
